最高法院刑事判決　　　　　　　　　 110年度台上字第5034號
上　訴　人　卓肯弘


選任辯護人　陳清朗律師
上列上訴人因違反槍砲彈藥刀械管制條例案件，不服臺灣高等法
院高雄分院中華民國110年3月16日第二審判決（110 年度上訴字
第87號，起訴案號：臺灣屏東地方檢察署109 年度偵字第3281、
4712、5542、5593號），提起上訴，本院判決如下：
    主  文
原判決撤銷，發回臺灣高等法院高雄分院。
    理  由
一、本件原判決認定上訴人卓肯弘有如其事實欄所載持有空氣槍
    之犯行，因而維持第一審關於論處上訴人犯槍砲彈藥刀械管
    制條例第8 條第4 項之非法持有空氣槍罪刑，併諭知罰金如
    易服勞役折算標準及相關沒收部分之判決。固非無見。
二、惟按： 
（一）審理事實之法院，對於卷內被告有利及不利之直接、間接
      證據，應一律注意，詳為調查，綜合全案證據資料，本於
      經驗法則與論理法則以定其取捨，並將取捨證據及得心證
      之理由，於判決內詳加說明。故證據雖已調查，而尚有其
      他足以影響結果之重要疑點或證據並未調查釐清，仍難遽
      為被告有利或不利之認定，否則即有調查職責未盡之違法
      。 
（二）刑法對於故意有兩種規定，刑法第13條第1 項規定：「行
      為人對於構成犯罪之事實，明知並有意使其發生者，為故
      意」；第2 項規定：「行為人對於構成犯罪之事實，預見
      其發生而其發生並不違背其本意者，以故意論」。前者為
      確定故意（又稱直接故意），後者為不確定故意（又稱間
      接故意），均屬故意實行犯罪行為之範疇。故意包括「知
      」與「意」的要素，所謂「明知」或「預見」其發生，均
      屬知的要素；所謂「有意使其發生」或「其發生並不違背
      其本意」，則均屬於意的要素。不論「明知」或「預見」
      ，均指行為人在主觀上有所認識，只是基於此認識進而「
      使其發生」或「容任其發生」之強弱程度有別。直接故意
      固毋論，間接故意仍須以主觀上對於構成犯罪之事實有所
      認識，而基於此認識進而「容任其發生」。主觀認識與否
      以有「預見可能性」為前提，決定有無預見可能性的因素
      包括「知識」及「用心」，蓋無知不是刑罰的對象，在行
      為人已具備足夠知識的前提下，即應以法律所設想之一般
      智識謹慎者的狀態，用以判斷行為人對於侵害事實的發生
      是否具備足夠的預見可能性。至判斷行為人是否預見，更
      須依據行為人的智識、經驗，例如行為人的社會年齡、生
      活經驗、教育程度，以及行為時的精神狀態等事項綜合判
      斷。
（三）原判決係引用第一審判決事實欄之記載，認定：上訴人「
      明知」具有「殺傷力」之空氣槍，係槍砲彈藥刀械管制條
      例公告列管之物品，仍基於非法持有具「殺傷力」空氣槍
      之犯意，於民國105 年間某日某時許，未經許可，透過「
      露天拍賣網站」，向真實姓名、年籍不詳之成年人購得以
      外接高壓鋼瓶內氣體為發射動力、單位面積動能達20焦耳
      / 平方公分以上、具「殺傷力」如其附表（下稱附表）編
      號1 所示之空氣槍1支（含高壓鋼瓶1瓶，下稱本案空氣槍
      ），而非法持有之。並於109 年3月28日9時許，攜帶本案
      空氣槍至第一審共同被告陳智明位於屏東縣○○鎮○○路
      00號住處藏放。嗣於109年3月31日18時50分許，為警在陳
      智明上址住處搜索查扣本案空氣槍。經陳智明供出本案空
      氣槍係上訴人所有，警察復於同年5 月13日6時5分許，持
      搜索票至上訴人位於屏東縣○○鎮○○路0○0號住處執行
      搜索，並查扣附表編號2 所示之（6MM）BB彈1包（下稱BB
      彈）等情。並引用第一審判決記載之理由，說明：依憑內
      政部警政署刑事警察局（下稱刑事警察局）之鑑定結果，
      本案空氣槍係氣體動力式槍枝，以外接高壓鋼瓶內氣體為
      發射動力，經以「金屬彈丸」測試3 次，其中彈丸（直徑
      5.975mm、質量0.881g）最大發射速度為209.0 公尺/秒，
      計算其動能為19.2焦耳，換算其單位面積動能為68.4焦耳
      /平方公分，有卷附該局109年5月22日刑鑑字第000000000
      9 號鑑定書暨照片可證（參見警一卷第77頁）。又殺傷力
      之認定標準，以彈丸可穿入人體皮肉層之動能為基準；而
      殺傷力之相關數據，依日本科學警察之研究結果，彈丸單
      位面積動能達20焦耳/ 平方公分，足以穿入人體皮肉層；
      刑事警察局對活豬作射擊測試結果，彈丸單位面積動能達
      24焦耳/ 平方公分，則足以穿入豬隻皮肉層。本案空氣槍
      經試射結果，其單位面積動能達68.4焦耳/ 平方公分，鑑
      定結果具「殺傷力」自可憑信等旨。惟刑事警察局似以自
      備之「金屬彈丸」進行測試，而本案空氣槍查扣時，並無
      發現任何所謂「金屬彈丸」，且於上訴人住處執行搜索時
      ，係查扣BB彈，而非「金屬彈丸」。又上訴人於警詢、偵
      訊時一致陳稱（略以）：「自網路上購得本案空氣槍並未
      配有子彈，扣案BB彈係另外於生存遊戲店家購得，用於本
      案空氣槍，不知道殺傷力有多強，打過斑鳩、綠鬣蜥」、
      「放假我都會到我們的村莊打小鳥，槍在露天拍賣網站買
      的。我不知道殺傷力這麼強」等語（參見警一卷第7 頁、
      偵二卷第90、91頁）。參以上訴人提出購買網站之商品相
      片，註明本案空氣槍「裝彈數量：15發（6mm BB彈）」（
      參見警一卷第111 頁）。上訴人所辯其係於打小鳥、綠鬣
      蜥的動機，於拍賣網站上購買本案空氣槍，且遵照商品指
      示另行購買BB彈使用，其不知道本案空氣槍的「殺傷力」
      （威力）有這麼強等節，尚非全然無稽而不可採信。從而
      ，上訴人是否有如原判決認定「明知」本案空氣槍具有上
      述鑑定結果所示之殺傷力（發射動能），而有「確定故意
      」？或是否僅有「不確定故意」？仍有疑義。此攸關上訴
      人究係基於確定故意或不確定故意而持有本案空氣槍，影
      響犯罪情節及科刑輕重應審酌之事項，應有進一步調查審
      認之必要。又原判決認同第一審認定上訴人犯罪情節尚屬
      輕微，爰依槍砲彈藥刀械管制條例第8條第6項規定，予以
      減輕其刑。上訴人如係基於不確定故意而持有本案空氣槍
      ，且其持有之動機確係裝填BB彈用以打獵，而無裝填發射
      動能較大之「金屬彈丸」以不法使用情事，經依上述規定
      減輕其刑後，是否仍有情輕法重，而得適用刑法第59條酌
      減其刑之規定？仍不無再行研求之餘地。原判決並未就上
      述事項調查明白，亦未為必要之論敘說明，遽認上訴人有
      確定故意而持有本案空氣槍，並據以量刑，尚嫌速斷，致
      上訴意旨執此指摘，難昭折服，不無調查職責未盡及理由
      欠備之可議。
三、綜上所述，或係上訴意旨所指摘，或為本院得依職權調查之
    事項，且原判決之上述違法，已影響於事實之確定，本院無
    從自為判決，應認原判決有撤銷發回更審之原因。
據上論結，應依刑事訴訟法第397條、第401條，判決如主文。
中    華    民    國   111    年    8     月    25    日
                  刑事第五庭審判長法  官  李  錦  樑  
                                  法  官  周  政  達  
                                  法  官  林  孟  宜  
                                  法  官  吳  淑  惠  
                                  法  官  錢  建  榮  
本件正本證明與原本無異
                                  書記官
中    華    民    國   111    年    8     月    30    日